【裁判字號】    98,家上,86
【裁判日期】    990617
【裁判案由】    剩餘財產分配
【裁判全文】
臺灣高等法院高雄分院民事判決          98年度家上字第86號
上  訴  人
即被上訴人     乙○○
訴訟代理人     陳富勇律師
被上 訴 人
即上訴人       甲○○
上列當事人間剩餘財產分配事件，兩造對於中華民國98年10月8
日台灣高雄地方法院97年度家訴字第126 號所為第一審判決，均
提起上訴，乙○○並為訴之擴張，本院於民國99年6 月2 日言詞
辯論終結，判決如下：
    主  文
兩造上訴均駁回。
乙○○擴張之訴及擴張之訴假執行之聲請均駁回。
第二審訴訟費用由兩造各自負擔。
    事實及理由
一、上訴人即被上訴人乙○○主張：
  (一)兩造於民國（下同）91年1 月5 日結婚，嗣於97年3 月19日
    協議離婚，雙方未約定夫妻剩餘財產之分配，並於同日辦妥
    離婚登記，伊婚後收入除供家庭生活費用外，亦與被上訴人
    即上訴人甲○○共同出資購買高雄市○○區○○街205 巷53
    號房地供伊之母居住，惟登記於甲○○名下，是伊並無現存
    之婚後財產，伊於91年6 月20日曾向中央信託局（現改為臺
    灣銀行) 借款250 萬元以支付前揭房地價金，離婚時仍欠16
    8 萬2000元。
  (二)又兩造婚後於91年6 月5 日共同出資302 萬元（甲○○出資
    約30萬、40萬元）購買高雄市○○區○○街205 巷53號房地
    供伊之母居住，於91年6 月25日所有權登記予甲○○名下，
    甲○○於91年11月11日以該房地向兆豐銀行抵押貸款約120
    萬元，於91年11月19日清償其婚前於86年間以其所有高雄市
    ○○區○○路442 巷2 號2 樓房地向臺灣土地銀行抵押之房
    貸，離婚時甲○○欠兆豐銀行51萬4000元。依民法第1030條
    之2 第1 項規定，甲○○以其婚後財產清償其婚前債務120
    萬元，應納入甲○○現存之婚後財產。
  (三)甲○○於94年間與伊分居，於94年6 月20日以約650 萬元買
    受高雄市○○區○○路126 號房地，並以該房地向兆豐銀行
    抵押貸款約450 萬元，嗣雙方感情日趨不睦，甲○○為減少
    伊對剩餘財產之分配，竟於95年12月15日將該房地以買賣為
    名過戶予其姊周如玉，甲○○對兆豐銀行之前揭抵押貸款（
    最多450 萬元，因甲○○已繳本息年餘）亦消滅，則依民法
    第1030 條 之3 第1 項規定，自應將該財產價值至少200 萬
    元（650 萬元－450 萬元＝200 萬元）追加計算，視為現存
    之婚後財產。
  (四)因甲○○名下高雄市○○區○○街205 巷53號房地及其姊周
    如玉名下高雄市○○區○○路126 號房地經原審法院函請方
    奕傑建築師事務所鑑價結果分別為305 萬169 元及687 萬31
    03元，則甲○○婚後財產應為305 萬169 元+120萬元+237萬
    3103元＝662 萬3272元，扣除甲○○對兆豐銀行之負債51萬
    4000元後，剩餘610 萬9272元，兩造平均分配，則伊得向甲
    ○○請求305 萬4636元。
  (五)依民法第1030條之1 第1 項規定，本件伊應得向甲○○請求
    夫妻剩餘財產之差額305 萬4636元。為此，爰提起本件訴訟
    ，並聲明：1 、甲○○應給付乙○○305 萬4636元及自98年
    9 月15日起至清償日止，按年息百分之五計算之利息。2 、
    訴訟費用由甲○○負擔。3 、願供擔保請准宣告假執行。
二、被上訴人即上訴人甲○○則以：
  (一)於91年6 月5 日，兩造共同出資302 萬元，合購高雄市○○
    區○○街205 巷53號，供給上訴人即被上訴人乙○○母親居
    住迄今，雖當初登記為伊本人名下，但伊並無主導房屋賣賣
    及出租於他人之權利，且伊當時確實也出資50萬元。
    （兩造於本審就雙方出資額已不爭執，如後述）
  (二)於91年11月19日，伊以上開和光街205 巷53號該屋向兆豐銀
    行（當時稱為中國國際商業銀行），貸款120 萬元，而貸款
    自始自今，均是伊負擔中，償還迄今，仍剩51萬4000元。
  (三)伊於94年6 月以650 萬元（貸款450 萬元）購買店面高雄市
    ○○區○○路126 號，因購買後，居住發現此屋漏水嚴重，
    然而每月又要負擔近3 萬元之貸款沉重壓力，見機趕緊委拖
    房屋仲介託售，而始終因此屋狀況欠佳，乏人問津，無法如
    願賣出，乃特別與家中二姊商量，是否以貸款金額450 萬元
    賣給她，因伊已無法負擔每月沉重之貸款，萬不得已，賤價
    割捨此屋，共計慘賠200 萬元，另加上94年6 月買進至95年
    12月賣出期間，貸款付出之金額共計254 萬餘元，如此龐大
    之負擔，均伊一人承擔，而此屋已賠錢賣出，應不予列為剩
    餘財產分配。
  (四)以上陳述財產剩餘分配，亦只剩下和光街205 巷53號房屋，
    該屋以302 萬元共同出資買進，雖登記伊名下，然目前貸款
    剩51萬4000元，仍是伊在持續負擔中，該屋現由乙○○及其
    母親使用中，伊均無實權去做買賣或出租他人之權利。又上
    開和光街205 巷53號房屋，當初於91年6 月買進時貸款120
    萬元，並自買進迄今係乙○○使用此屋，伊從未使用過一天
    或放置物品。
  (五)又伊於91年11月13日從兆豐銀行貸款120 萬元後，匯款102
    萬5951元至土地銀行高雄分行償還伊貸款餘額102 萬6144元
    ，貸款原因係因當時土地銀行利率高於兆豐銀行，又逢剛買
    楠梓房屋時，兆豐可以有較低利率，若需合理清算楠梓區○
    ○街205 巷53號不動產剩餘財產，應以當時買進價302 萬元
    扣除50 萬 元貸款，而二分之一後，每人應得126 萬元，若
    要得到此屋不動產，則需付對方126 萬元等語資為抗辯。並
    聲明：1 、乙○○之訴駁回。2 、訴訟費用由對造負擔。
三、原審判決甲○○應給付乙○○186 萬8085元及自98年9 月15
    日起至清償日止，按年息5 ％計算之利息，並分別准供擔保
    宣告假執行及免為假執行。乙○○其餘之訴及假執行之聲請
    均駁回。兩造對於敗訴部分皆有不服：
    乙○○於本院上訴聲明：（含擴張之訴）
    上訴聲明：（一）原判決關於駁回乙○○在第一審之訴及該
    部分假執行之聲請暨命負擔訴訟費用部分之裁判均廢棄。（
    二）甲○○應再給付乙○○118 萬6551元，及自98年9 月15
    日起至清償日止，按年息5%計算之利息。（三）擴張請求之
    部分：甲○○另應再給付乙○○252 萬元，及自本上訴狀繕
    本送達甲○○之翌日起，至清償日止按年息5 ％計算之利息
    。（四）第一審廢棄部分及第二審訴訟費用均由甲○○負擔
    。（五）願供擔保，請准予宣告假執行。
    就擴張之訴之陳述：
    甲○○婚後於91年6 月5 日以302 萬元購買高雄市○○區○
    ○街205 巷53號房地，登記在甲○○名下，其中甲○○出資
    50萬元，乙○○出資252 萬元，該房地為甲○○婚後所有之
    財產，是乙○○代為支付之252 萬元房地買賣價金，顯係乙
    ○○以自己之財產清償甲○○之債務，依民法第1023條第2
    項「夫妻之一方以自己財產清償他方之債務時，雖於婚姻關
    係存續中，亦得請求返還」之規定，乙○○自得擴張請求甲
    ○○償還252 萬元，及自上訴狀繕本送達之翌日起至清償日
    止，按週年利率5%計算之利息。
    甲○○之答辯聲明：乙○○之上訴(含擴張之訴)駁回。
    甲○○於本院上訴聲明：
    上訴聲明：（一）原判決不利於甲○○之部分廢棄。（二）
    上開廢棄部請求判決駁回乙○○在第一審之訴及其假執行之
    聲請均駁回。（三）第一審廢棄部分及第二審訴訟費用均由
    乙○○負擔。（四）甲○○如受不利之判決，願供擔保請准
    免為宣告假執行。
    乙○○之答辯聲明：駁回甲○○之上訴。
四、兩造不爭執事項：
  (一)兩造為91年1 月26日結婚，97年3 月19日協議離婚。婚後未
    約定夫妻財產制，應適用法定財產制。
  (二)甲○○於96年6 月22日有寫字條：「早在一年半前，我就知
    道你和她通姦之事」。
  (三)高雄市○○區○○街205 巷53號房地，係於婚後之91年6 月
    5 日由甲○○出資50萬元，其餘252 萬元是乙○○出資購買
    ，登記在甲○○名下，從開始兩造約定是由乙○○母親居住
    使用終身，本院審理中之99年4 月20日由乙○○將該屋返還
    甲○○。
  (四)乙○○在中油的薪資年收入約百萬元。
  (五)乙○○之婚前財產高雄市○○區○○街205 巷53號房屋，婚
    後每月有租金收入3 萬1000元至96年6 月25日止，兩造不爭
    執。
五、兩造爭執事項：
  (一)甲○○是否為減少乙○○分配剩餘財產而賤賣高雄市○○路
    126 號給其姐周如玉？乙○○可否再請求甲○○給付夫妻剩
    餘財產差額118 萬6551元？
  (二)乙○○於本審擴張請求甲○○給付購買和光街205 巷53號房
    地乙○○之出資額252 萬元，是否有理由？
六、本院之判斷：
  (一)按夫妻未以契約訂立夫妻財產制者，除本法另有規定外，以
    法定財產制為其夫妻財產制。又法定財產關係消滅時，夫或
    妻現存之婚後財產，扣除婚姻關係存續中所負債務後，如有
    剩餘，其雙方剩餘財產之差額，應平均分配，但因繼承或其
    他無償取得之財產及慰撫金不在此限；依前項規定，平均分
    配顯失公平者，法院得調整或免除其分配額，民法第1005條
    、第1030條之1 第1 、2 項分別定有明文。次按夫妻現存之
    婚後財產，其價值計算以法定財產制關係消滅時為準；但夫
    妻因判決而離婚者，以起訴時為準，民法第1030條之4 第1
    項亦有規定。查：
  1.兩造於91年1 月26日結婚，嗣於97年3 月19日協議離婚，而
    兩造婚後未就夫妻財產制另行約定，應適用法定財產制，為
    兩造所不爭執，並有戶籍謄本、離婚協議書影本附卷可稽，
    自堪信為真實，故本件計算兩造現存之婚後財產價值，自應
    以兩造於97年3月19日協議離婚時為準。
  2.乙○○主張，兩造婚後於91年6 月5 日，共同出資302 萬元
    ，（其中甲○○出資50萬元，乙○○出資252 萬元）購買高
    雄市○○區○○街205 巷53號房地供乙○○之母居住，並於
    91年6 月25日所有權登記予甲○○名下，甲○○嗣於91 年
    11月11日以該房地向兆豐銀行抵押貸款約120 萬元，於91
    年11月19日清償其婚前於86年間以其所有高雄市○○區○○
    路442 巷2 號2 樓房地向台灣土地銀行抵押之房貸，而於離
    婚時甲○○尚欠兆豐銀行514,000 元，及該屋經原審囑託方
    奕傑建築師鑑定該屋於97年3 月19日之價值，經鑑價結果
    305 萬169 元等情，有不動產買賣契約書及不動產登記簿謄
    本、方奕傑建築師事務所函附鑑估報告書各一件為證，且為
    甲○○所不爭執，是此房地，自應視為甲○○婚後所有財產
    。
  3.另乙○○主張，甲○○於91年11月11日以上開房地向兆豐銀
    行抵押貸款0000000 元，於91年11月19日清償其婚前86年間
    以其所有高雄市○○區○○路442 巷2 號2 樓房地向臺灣土
    地銀行抵押之房貸，為甲○○所不否認，然辯稱：伊雖以和
    光街205 巷53號該屋向兆豐銀行（當時稱為中國國際商業銀
    行），貸款0000000 元，而貸款自始自今，均是伊本人負擔
    中，償還迄今，仍剩514,000 元云云。然按「夫或妻之一方
    以其婚後財產清償其婚前所負債務，或以其婚前財產清償婚
    姻關係存續中所負債務，除已補償者外，於法定財產制關係
    消滅時，應分別納入現存之婚後財產或婚姻關係存續中所負
    債務計算。」民法第1030條之2 第1 項定有明文。則甲○○
    以和光街205 巷53號房屋向兆豐銀行貸款0000000 元，不論
    貸款金錢用途為何，依民法規定，此部份即為甲○○婚後取
    得之財產，是以既以該財產償還其婚前所購得位於高雄市○
    ○區○○路442 巷2 號2 樓房地向臺灣土地銀行抵押之房貸
    ，則揆諸首開規定，乙○○主張甲○○所貸得之0000000 元
    應納入甲○○婚後所增加財產，尚非無據。
  4.又乙○○主張，甲○○於婚後之94年6 月20日以650 萬元購
    買高雄市○○區○○路126 號房地，並以該房地向兆豐銀行
    抵押貸款450 萬元，嗣甲○○為減少伊對剩餘財產之分配，
    竟於95年10月1 日將該房地以450 萬元之賤價賣給其姊周如
    玉等語，甲○○對於在94年6 月20日以650 萬元購買該英明
    路126 號房地，並以該房地向兆豐銀行抵押貸款450 萬元，
    嗣於95年12月15日將該房地以450 萬元售予其姊周如玉一情
    並不爭執，惟否認係為減少乙○○對剩餘財產之分配而將該
    屋以450 萬元售予其姊周如玉，辯稱，伊購買該屋後慢慢搬
    入居住，始發現逢下雨時便會嚴重滲水，窗戶、門邊、牆壁
    均會嚴重之漏水，苦不堪言，也找來抓漏防水的師傅來施工
    ，花費甚大，此有屋內漏水施工前之照片可證，且每月又要
    負擔二間房屋（英明路與和光街房屋）之銀行貸款3 萬餘元
    ，及每月2 萬元之會款（有會單為證）壓力沉重，乃委託仲
    介公司出售又無法售出，始與家中二姊周如玉商量，以貸款
    金額450 萬元賣給她等語，並提出房屋牆壁滲水施工照片9
    張、和光街房屋及英明路房屋貸款明細、會單等件為證（見
    一審卷第162 至170 頁），且據證人周如玉於原審證稱：「
    （問：你們當初為何會買被告所有上開之不動產？）因為被
    告來拜託我，因為她沒有錢繳貸款，她說她賣不出去，所以
    壓力很大，她希望房子移轉到我名下，並希望由我來繳款，
    於是就以0000000 元成交。目前房屋貸款由我先生幫我繳，
    繳了兩年多，是向華南商業銀行小港分行貸款，每個月都是
    用轉帳，設定二十年。」等語明確（見一審卷第75頁），是
    甲○○所辯因該屋屋況不佳，漏水嚴重，且繳納貸款壓力沉
    重，始將該屋以450 萬元之價格售予其姊周如玉。乙○○雖
    又主張，甲○○於96年6 月22日書立一字條明載「早在一年
    前，我就已知道你和她通姦之事」（見一審卷第143 頁），
    可見甲○○早在於94年12月左右即知伊與越南女傭通姦，其
    於95年10月1 日即將上開英明路房屋以遠低於市價之450 萬
    元售予其姊周如玉，其顯係為減少伊對剩餘財產之分配而賤
    價處分其婚後財產等語，就此，甲○○則辯稱，伊雖懷疑乙
    ○○與越南女傭通姦，惟依伊所寫之字條可見伊此期間極力
    要挽回乙○○之感情，並無要離婚之意思等語，並提出其所
    書寫之字條為證（見本院卷第52頁），是甲○○就此所為之
    辯解，堪予採信，乙○○主張，甲○○係為減少伊對剩餘財
    產之分配而賠售上開英明路房地，故應將價差200 萬元列入
    甲○○現存之婚後財產予以分配云云，尚難採取。
  5.甲○○抗辯稱，兩造於91年1 月26日結婚，上開楠梓區○○
    街205 巷53房地，係於91年6 月5 日購買，伊出資50萬元，
    該50萬元係伊之婚前財產，依民法第1030條之2 第1 項規定
    ，自應納入婚姻關係存續中所負債務，予以扣除云云。
    按民法第1030條之2 第1 項固規定，夫或妻之一方以其婚前
    財產清償婚姻關係存續中所負債務，除已補償者外，於法定
    財產判消滅時，應納入婚姻關係存續中所負債務計算，惟查
    ，本件之情形係兩造共同出資購置上開楠梓區○○街205 巷
    53房地，該房地經購置後為婚後財產，自應列為婚後財產予
    以分配，已如前述，此與單純清償債務之情形不同，在單純
    清償債務之情形下，並無留下積極之資產可以分配，故本件
    情形並無民法第1030條之2 第1 項規定之適用，且該屋既已
    列為婚後財產受到分配，若再將購屋款列為債務予以扣除，
    甲○○豈非享受雙重利益，故甲○○此抗辯，並不足採。
  6.甲○○另抗辯稱，乙○○於96年6月13日遭伊發現與越南女
    傭通姦後即將婚前財產高雄市○○區○○街203號房屋於96
    年6月25日以買賣為原因移轉登記給其當代書之姐陸素容，
    此屋自婚後至96年6 月25日，每月有租金收入3 萬1,000 元
    ，96年6 月25日以後之租金迄離婚時止，實際亦為乙○○所
    收取，故此租金收入應列入乙○○之婚後財產云云，惟查，
    上開楠梓區○○街203 號房屋既為乙○○之婚前財產，則該
    屋之租金收入甲○○並無貢獻，自亦不應列入兩造婚後財產
    予以分配，且夫妻分配剩餘財產，其分配之財產在協議離婚
    之情形係以離婚時現存之財產狀況為基準，而非以婚姻關係
    存續中所有之收入為準，茲乙○○主張其須負擔子女扶養費
    每月至少2 萬5,000 元至3 萬元，銀行貸款250 萬元於離婚
    時尚欠168 萬2,000 元，每月須還本息1 萬2,875 元，有台
    灣銀行客戶往來明細查詢單暨放款客戶查詢單可稽，其母重
    度肢障二度中風僱請外勞，每月須負擔外勞費用約2 萬6,00
    0 元，另負擔母親生活費約2 萬元及自身之生活費及健保支
    出等，已無剩餘等情，而否認該租金收入於離婚時尚有剩餘
    ，且兩造於本院審理時協商同意不調查離婚時兩造銀行帳戶
    之資料（見本院卷第84頁），是自無法證明上開租金於兩造
    離婚時仍屬存在，故甲○○此部分抗辯，自難採取。
  7.又，乙○○擴張之訴主張，兩造婚後共同出資購買上開楠梓
    區○○街205 巷53號房地，登記在甲○○名下為其婚後財產
    ，伊出資252 萬元，自係伊以自己之財產清償甲○○之債務
    ，伊自得依民法第1023條第2 項規定請求返還云云，惟查，
    本件情形係兩造共同出資購買上開楠梓區○○街205 巷53號
    房地，該房地經購買後為婚後財產，供兩造或家人使用，與
    婚姻之共同生活有關，自應列入婚後財產予以分配，此與民
    法第1023條第2 項所規定之單純為他方清償債務之情形不同
    ，在單純為他方清債務之情形，於清償後，並無留下與婚姻
    共同生活有關之積極之資產可供分配，故本件情形自以將該
    屋列為婚後財產予以分配較為適當，且該屋既已列為婚後財
    產而分配，乙○○若可再向甲○○請求返還其所出之購屋款
    ，乙○○豈非受雙重利益，故自應認乙○○不能再依民法第
    1023條第2 項規定請求甲○○返還其支出之購屋款252 萬元
    ，是乙○○此部分請求自無理由。
  (二)綜上，甲○○於離婚時，現存之婚後財產為425萬169元（00
    00000+0000000=0000000）扣除於離婚時所負債務51萬4,000
    元，則其於離婚時現存之婚後財產為373萬6,169元（000000
    0-000000=0000000），故乙○○得請求甲○○給付之剩餘財
    產分配額為186萬8085元（0000000÷2=0000000元以下四捨
    五入）。
七、綜上所述，乙○○依民法第1030條之1第1項、第1030條之2
    第1項規定，請求甲○○給付186萬8085元，及自起訴狀繕本
    送達之翌日（98年9月15日）起，至清償日止，按週年利率
    百分之五計算之法定遲延利息，為有理由，原審在此範圍內
    予以准許，並分別准供擔保宣告假執行及免為假執行，超過
    部分之請求為無理由，原審連同假執行之聲請予以駁回，均
    無不當，兩造上訴意旨均求予就對其不利部分廢棄改判，為
    無理由，應予駁回。乙○○擴張之訴請求甲○○再給付252
    萬元及自上訴狀（含擴張之訴）繕本送達之翌日起至清償日
    止之法定遲延利息，為無理由，自應連同其假執行之聲請予
    以駁回。
八、兩造其餘攻擊防禦方法與判決之結果不生影響，爰不予一一
    論述，併此明。
九、據上論結，本件兩造之上訴及乙○○之附帶上訴均無理由
    ，依民事訴訟法第449條第1項、第78條，判決如主文。
中    華    民    國    99    年    6     月    17    日
                              民事第四庭
                                  審判長法官 蔡文貴
                                  法      官 謝靜雯
                                  法      官 黃科瑜
以上正本證明與原本無異。
如對本判決上訴，須於判決送達後20日內向本院提出上訴狀，其
未表明上訴理由者，應於上訴後20日內向本院提出上訴理由書（
均須按他造當事人之人數附繕本）。上訴時應提出委任律師或具
有律師資格之人之委任狀，並依附註條文規定辦理。
中    華    民    國    99    年    6     月    21    日
                                  書  記  官 彭筱瑗
附註：
民事訴訟法第466條之1 ：
對於第二審判決上訴，上訴人應委任律師為訴訟代理人，但上訴
人或其法定代理人具有律師資格者，不在此限。
上訴人之配偶、三親等內之血親、二親等內之姻親，或上訴人為
法人、中央或地方機關時，其所屬專任人員具有律師資格並經法
院認為適當者，亦得為第三審訴訟代理人。第1 項但書及第2 項
情形，應於提起上訴或委任時釋明之。

司法院資訊處製作；財團法人民間司法改革基金會備份。
